臺灣高等法院高雄分院民事判決　九十二年度重訴字第二五號
　　原　　　告　　壬○○
　　　　　　　　　癸○○
　　　　　　　　　辛○○
　　訴訟代理人　　乙○○
　　原　　　告　　庚○○
　　訴訟代理人　　甲○○
　　原　　　告　　丁○○
　　　　　　　　　己○○
　　　　　　　　　丑○○○
　　　　　　　　　子○○
　　兼右八人共同
　　訴訟代理人　　戊○○
　　被　　　告　　丙○○
　　訴訟代理人　　王伊忱律師
　　　　　　　　　陳景裕律師
　　　　　　　　　鄭美玲律師
右當事人間因損害賠償事件，經刑事庭移送前來，本院於九十三年六月三十日言詞辯
論終結，判決如下︰
    主      文
被告應給付原告新臺幣陸仟肆佰肆拾萬元，及自八十三年八月四日起至清償日止，按
年息百分之五計算之利息。
訴訟費用由被告負擔。
本判決於原告以新臺幣貳仟壹佰肆拾陸萬元為被告供擔保後，得假執行。被告如以新
臺幣陸仟肆佰肆拾萬元預供擔保，得免為假執行。
    事實及理由
一、原告起訴主張：被告於八十一年間與謝仁（九十年二月一日死亡，原告等九人之
    被繼承人）合作開發土地，由謝仁提供高雄市○○區○○段第九二一號等筆土地
    供被告興建大樓，謝仁應分得之樓層，以謝仁及其子女即原告壬○○、丁○○、
    己○○、戊○○、庚○○、癸○○、辛○○等八人為起造人。工程尚未完竣時，
    被告突向謝仁及其子女等八人要求以所分得之房地辦理抵押，將原先向高雄市第
    三信用合作社貸款之新台幣（以下同）五千萬元，轉向高雄市第五信用合作社（
    下稱五信合作社，嗣改制為板信商業銀行）辦理借款，以方便統一辦理貸款，謝
    仁及其子女等八人不疑有他，遂允之。詎被告遂利用此辦理貸款之機會，違背謝
    仁及其子女等八人之委託，又未得謝仁及原告壬○○之同意提供土地為被告之妻
    妹即訴外人蔡素蓉抵押貸款之擔保及擔任連帶保證人，於八十三年八月間，意圖
    為自己不法之利益，利用五信合作社新庄分社辦事員鄭娟娟、洪照仁、李光雄、
    顏文雄等經辦貸款人員，於辦理貸款及放款手續時，表明謝仁及其子女等八人及
    訴外人蔡素蓉分別連保貸款，擅自將謝仁及其子女等八人原先同意之貸款金額五
    千萬元提高至一億一千四百四十萬元（謝仁及其子女等八人部分共一億零八百八
    十萬元、蔡素蓉部分五百六十萬元），並在借據上偽造謝仁及其子女等八人之簽
    名及印文，向五信合作社新庄分社辦理上開金額貸款，核發後，除以轉帳方式清
    償該土地在高雄第三信用合作社之五千萬元貸款外，其餘款項則在謝仁等八人不
    知情下，由被告全數領走，嗣經謝仁等人發覺追查後始悉上情。被告所為違反謝
    仁等八人之委託而超額貸款，經謝仁等八人訴請偵辦，被告所犯背信罪及偽造文
    書罪責，業經鈞院九十一年度上更(一)字第二五七號刑事判決處有期徒刑四年在案
    。被告所為係侵害謝仁等八人之財產權，原告丑○○○係謝仁之配偶，原告壬○
    ○、丁○○、己○○、戊○○、庚○○、癸○○、辛○○等係謝仁之子女，原告
    子○○之父謝舜杰係謝仁之子，因較謝仁早亡而由子○○繼承，原告等均為謝仁
    之繼承人，依民法第一百八十四條侵權行為及第一百七十九條、第一百八十二條
    不當得利之規定，自得請求被告賠償損害及返還不當得利等情。其訴之聲明：求
    為判決除擔保金額外如主文所示。
二、被告則以：原告等人於起訴狀及刑事案件偵審中主張謝仁及其子女等八人係於八
    十三年十二月間知悉超貸情事，原告等卻遲至九十一年九月十九日始提起本件訴
    訟，原告等人依侵權行為之法律關係請求被告負損害賠償責任，明顯已逾二年時
    效期間，其請求自無理由。又本件係刑事附帶民事起訴請求，依法應為提起損害
    賠償之主張，而不得為返還不當得利之請求，最高法院六十年度台上字第六三三
    號及五十六年台上字第二四一一號判決著有明文，故被告此項主張亦不合法。再
    者本件刑事判決部分，實有諸多違誤，首查本件貸款之存款開戶印鑑卡、擔保放
    款借據、借款申請書、授信約定書及土地建物抵押權設定契約書等文件，確係由
    謝仁及其子女即原告等八人（即除丑○○○、子○○外）親自簽名蓋章及完成對
    保手續，渠等之印鑑章亦係由渠等自行保管，且均為渠等所自承，此觀刑事第一
    、二審筆錄自明。原告辯稱不知貸款金額云云，顯不合理，本件係謝仁及其子女
    等八人同意提供財產辦理鉅額貸款，於申辦過程中謝仁及其子女等八人均多人同
    進同出，對於貸款文件所載金額豈有不知之理；刑事判決引證人即承辦代書李明
    崇證稱「依照正常程序（抵押權契約書寫好後）是要經過當事人過目後才親自蓋
    章，這件是否有照正常程序辦理，我不清楚」，推論謝仁及其子女等八人不知抵
    押權設定之擔保金額，顯有違經驗法則，蓋代書承辦抵押權設定案件，一般均依
    正常程序處理，故對正常程序處理之大多數案件，自然記憶不清晰，反之對於未
    依正常程序處理之案件按理應較有印象，而刑事判決卻為相反之認定，顯為謬誤
    。謝仁及其子女等八人同意貸款金額為一億多元，乃因被告與謝仁合作興建房屋
    時，為避免將來將房地贈與其子嗣即原告壬○○等人，會被課徵高額贈與稅，故
    簽立不動產買賣協議書，由謝仁以土地一億二千三百五十萬元售予被告之大亨世
    家建設股份有限公司（下稱大亨公司），待興建完成後，再由謝仁及其子女等八
    人向大亨公司購買房地，以製作八千多萬元之買賣資金證明，上開事實有被告提
    呈之不動產買賣協議書、高雄市政府工務局建造執照與起造人記錄、大亨世家公
    司存摺、買賣價款計算書及統一發票明細表，可資佐證，刑事判決未予調查採認
    ，顯有應於審判日期調查之證據未予調查之違法。又刑事判決以如欲擔保一億零
    八百八十萬元之借款，應無僅簽發一億元支票之理，被告僅借用五千八百八十萬
    元，亦無簽發一億元支票供擔保之可能云云，然查本件合建案，被告曾為謝仁先
    行墊付購買畸零地款一千六百萬元，嗣後以謝仁土地向三信借款五千萬元，其中
    一千六百萬元用以返還先前之購地款，餘款三千多萬元加上轉貸五信後新增之借
    款五千八百八十萬元，合計約九千餘萬元，故本件向五信貸款時，乃協議由被告
    先行開立一億元支票供謝仁及其子女等八人收執，待將來再行找補，故被告簽發
    一億元支票並無不合理之處，刑事判決之認定顯違經驗及證據法則。況且放款當
    日即八十三年八月三日，謝仁及原告壬○○親自協同被告至銀行辦理對保及放款
    手續，此有該二人於當日簽署之對保書可證，並經銀行經理李光雄供證屬實，倘
    被告違反謝仁及其子女等八人本意而為超貸，豈可能於放款當天干冒犯行曝光之
    風險，協同至銀行辦理對保及放款手續？且原告壬○○坦承謝仁當天提領之現款
    三百六十萬元，分別給予伊三位妹妹，益見刑事判決認定謝仁及其子女等八人不
    知五千萬之外尚有超越金額貸出之情形云云，顯與卷內資料不符，被告一再要求
    為此事證之調查，刑事判決未查及此，實屬違法。又原告自稱謝仁及其子女等八
    人於八十三年即知超額冒貸一事，卻未對銀行表示異議，亦未對被告進行追訴及
    對被告財產採取保障債權之行動，反而謝仁及其子女等八人於八十五年三月五日
    再提供印鑑章與被告聯名向五信陳情，承認貸款一億餘元，且於收受法院支付命
    令時未為異議而告確定，並接受被告二張五千萬元之支票，待至支票退票後，方
    才指訴被告有超貸行為，核與一般人發現遭冒貸時之反應截然不同，凡此皆可證
    明兩造間確有借款協議存在，渠等確實知悉及同意貸款金額，被告絕無超貸情事
    等語，資為抗辯。其答辯聲明：(一)原告之訴駁回。(二)訴訟費用由原告負擔。(三)如
    受不利判決願供擔保請准免為假執行。
三、原告主張前開被告與謝仁合作開發土地，由謝仁提供土地供被告興建大樓，工程
    尚未完竣時，被告向謝仁及其子女等八人要求以謝仁及其子女等八人所分得之房
    地辦理抵押，轉向高雄市第五信用合作社借款，因而貸得款項一億一千四百四十
    萬元，其中五千萬元用以清償向高雄第三信用合作社貸款，其餘款項均為被告全
    數領走等事實，據其提出貸款金額表及擔保放款借據影本九紙為證，並為被告所
    不爭執，自堪信為真實。至原告主張被告違背謝仁及其子女等八人原先貸款之本
    意，擅自將貸款金額由五千萬元提高至一億一千四百四十萬元，並偽造謝仁及其
    子女等八人之簽名及印文辦理而超額貸款，損害謝仁及其子女等八人之權利，應
    負損害賠償責任，原告等分別依不當得利及繼承之法律關係請求被告返還該不當
    得利之款項等主張，則為被告所否認，並以前開情詞置辯。經查：
（一）首查，按因侵權行為所生之損害賠償請求權，自請求權人之有損害及賠償義務
      人時起，二年間不行使即消滅，民法第一百九十七條第一項前段定有明文（最
      高法院八十三年台上字第三四八號判決參照），本件原告稱被告係於八十三年
      八月間為本件超額貸款行為，核與擔保放款借據上所載八十三年八月三日之日
      期相符，又原告等人於八十六年八月二十三日向高雄地方法院檢察署，為被告
      等人涉嫌偽造文書等罪提出告訴狀，自承於八十三年十二月間取回存摺始知被
      告勾結超貸，故本件侵權行為損害賠償請求權之時效以謝仁及其子女等八人知
      悉損害及賠償義務人時起算，即應以八十三年十二月起算，其二年時效於八十
      五年十一月消滅，原告卻遲於九十一年九月始提起本件附帶民事訴訟，請求被
      告為侵權行為之損害賠償，顯已逾時效時間，被告以時效消滅抗辯為有理由，
      原告主張被告侵權行為應負損害賠償責任云云，顯屬無據。
（二）次查，因犯罪而受損害之人，於刑事訴訟程序得附帶提起民事訴訟，對於被告
      及依民法負賠償責任之人，請求回復其損害，刑事訴訟法第四百八十七條第一
      項定有明文。而不當得利係以無法律上之原因而受利益，致他人受損害為其成
      立要件。如受損害之人所受之損害，係由於受益人犯罪所致，則受損害之人提
      起附帶民事訴訟，請求返還不當得利，以回復其損害，自非法所不許，最高法
      院八十四年度台上字第一四六○號判決及七十四年台抗字第二八六號裁定可資
      參照。原告另以不當得利之法律關係，提起刑事附帶民事訴訟請求被告返還不
      當得利款項，揆諸上開規定及說明，自屬有據。被告抗辯刑事附帶民事訴訟，
      依法不得為返還不當得利之請求，原告此項主張無理由云云，自無可採。
（三）查被告受謝仁及其子女等八人委任辦理轉貸事務，竟為圖自己不法之利益，而
      違背其任務超額貸款，超額部分依比例分配於謝仁及其子女等八人名下之擔保
      放款借據、抵押權設定契約書、借款申請書，又未經授權，盜用謝仁、壬○○
      之印鑑章，偽簽其二人姓名於借款人蔡素蓉之抵押權設定契約書及擔保放款借
      據上，並均持以行使，使地政機關將此不實之事項，登載於土地登記簿，使五
      信合作社如數核貸，嗣又未依約償還借款及利息，致抵押房地被強制執行，足
      以生損害於謝仁及其子女等八人之財產，被告所為背信罪、偽造私文書罪等犯
      行，業經本院九十一年度上更(一)字第二五七號判處罪刑在案，此經本院依職權
      函調台灣高雄地方法院八十六年偵字第二○三二五號、台灣高雄地方法院八十
      七年訴字第一一一七號、本院八十八年上訴字第一○○號與九十一年度上更(一)
      字第二五七號刑事卷核明，並有影印本附卷足稽。查：
  １、被告在刑案中雖辯稱：轉貸金額除清償三信之五千萬元外，其餘貸款係經謝仁
      等八人同意借伊週轉，伊於八十三年八月一日有簽發八十四年八月一日到期之
      五千萬元本票二張交謝仁等人供擔保，並無逾越授權超貸云云。但據原告壬○
      ○於刑案指稱「在八十四年間，我們發現交易金額超過五千萬元，我們去找丙
      ○○，他叫我們先借給他，並開了二紙支票面額各五千萬元給我們」等語（刑
      案一審一卷第二九六頁），與被告所辯八十三年八月一日簽發交付支票之日期
      不同。且依系爭借款中之八十三年七月二十九日之借款申請書所載，謝仁等八
      人為借款人之申請借款金額共一億零八百八十萬元，如欲擔保一億零八百八十
      萬元之借款，應無僅簽發一億元面額之支票之理，又被告僅借用五千八百八十
      萬元，亦無簽發一億元面額之支票供擔保之可能，況加上訴外人蔡素蓉借款額
      五百六十萬元，金額更多。是被告所辯超過五千萬元之貸款，事先有經謝仁及
      原告等人之同意借用，貸款核放前，有簽發一億元支票供擔保云云，顯非真實
      。而被告提出之一億元支票之票根，所載發票日「八十四年八月一日」，受票
      人「謝仁」、發票金額各「五千萬元」，其中一紙票根記載「保證支票」等情
      ，亦尚不足證明被告所稱該二紙支票係在八十三年八月一日簽發交給謝仁以供
      上開貸款擔保之用云云為實在。
  ２、原告雖不否認辦理抵押貸款時之存款印鑑證明、借款申請書、抵押權設定契約
      書、取款憑條上簽名及印文，係謝仁及其子女等八人所為，惟借據上之簽名及
      印文，原告等人則否認其真正，原告壬○○在刑案指稱當時借款申請書雖經謝
      仁及其子女等八人簽名，惟在申請金額欄上卻未填載金額（刑案更一卷第六二
      頁）；原告庚○○、癸○○、己○○亦均指稱「不知貸款多少」、「沒說借多
      少」、「金額欄並沒有寫金額」等語（刑案二審一卷第一一三頁反面，二卷第
      二三三頁反面）。被告亦供稱「辦理貸款時，房子已經蓋好，領到使用執照，
      保存登記也已經辦好了」之語（刑案更一卷第五八頁），既如此，顯見當時兩
      造合建大樓已無須借貸五千萬元週轉之必要，參之被告所承因他案工程須週轉
      而用於他處（本院卷第四三頁第七行），故依常理判斷，謝仁及其子女等八人
      當時應無提供自己房地貸款無償供給被告週轉之可能。又本件抵押貸款設定係
      委託李明崇代書辦理，為證人黃呈標及李明崇在刑案證述屬實（刑案二審二卷
      第四頁、更一卷第七二頁），被告亦供稱係委託黃呈標代書事務所辦理，而李
      明崇係在黃呈標代書事務所負責代書業務，則本案之抵押權設定登記及相關貸
      款事宜由李明崇受託辦理，自符常理。據證人李明崇證稱「依照正常程序（抵
      押權契約書寫好後）事要經過當事人過目後才親自蓋章，這件（指本案）是否
      有照正常程序辦理，我不清楚」（刑案更一卷第七四頁），故本件抵押權設定
      登記，係由李明崇辦理，則有無一正常程序辦理，自為李明崇所明知，如有依
      正常程序辦理，將抵押權設定契約包括擔保金額填寫完後交由當事人過目蓋章
      ，證人李明崇應無為上述證言之理，故原告等人稱謝仁及其子女等八人不知抵
      押權設定金額，應屬可信，故原告主張被告係利用謝仁及其子女等八人對其之
      信賴，隱瞞超貸金額，使之在不知貸款金額情況下，將印章交予代書蓋用，並
      在借據上簽名，應為可採。
  ３、再被告抗辯稱稱謝仁及其子女等八人之所以同意貸款一億元之原因，係為製作
      房地買賣資金流程證明，提出不動產買賣契約書一紙，及先前以謝仁所有之土
      地向三信合作社借貸五千萬元，扣除被告之代墊購地款一千六百萬元，餘款三
      千多萬及本次借款五千八百餘萬元，合計約九千餘萬元，待將來再行找補，故
      被告簽發一億元支票用以擔保本件貸款云云。但查，被告所提出之不動產買賣
      協議書影本（本院卷第八十至八三頁），為原告等人所否認，再細究其內容係
      謝仁提供土地供被告之大亨建設公司建造房屋，應屬合建契約，惟其約定之第
      三條後段約定：謝仁以土地價款一億二千三百五十元讓售予被告，待房屋興建
      完成後，再以每平方公尺之造價九千一百二十元向被告購屋，周邊零星土地亦
      由被告代購而由謝仁出資價購，第四條被告代為清償銀行貸款四千九百二十萬
      元，作為向謝仁之購地價款，第六條被告於合約成立後應付三百萬元為保證金
      ，並作為土地價款之一部份等約定，顯而易見均為不對等之約定，如合約中並
      未提及被告給付謝仁土地款一億多元之方式，再者，謝仁提供土地建屋，尚須
      出錢價購周邊畸零地；再，以土地向銀行貸款後，雖由被告清償貸款，卻將該
      清償之貸款計入價購土地款之一部分，房屋興建完成後尚須出資價購房屋，合
      約中卻未提及被告何時以何種方式給付購地款項，甚或約定之保證金三百萬元
      ，亦未為給付方式之約定，此協議書顯失公平，雖當事人謝仁已經過世而無法
      證實協議書之真正，而原告等人亦加以否認，故依客觀評論其約定各項，均顯
      失公平，則該協議書應非謝仁同意簽定，被告此項抗辯，顯不可採。
  ４、被告另抗辯八十三年八月三日放款當日，係由謝仁與原告壬○○協同至銀行辦
      理對保及放款手續，謝仁並於當日提領三百六十萬元之現款贈與其三位女兒，
      則本件貸款金額不只償還三信貸款五千萬元云云。然查：據原告壬○○於刑案
      具狀陳稱八十三年八月三日當天存摺都還沒有領到，我們到那裡去領錢，後來
      查到我父親（謝仁）存摺內確實有八月三日被領走三百六十萬，但是子仔細查
      看．．我父親的三百六十萬各分一百二十萬給我三位妹妹．．．然後又當天把
      我三位妹妹的個一百二十萬全部以轉帳的方式領走等語（見九十一年上更(一)字
      第二五七號刑事卷影本）。且上述三百六十萬元領取之日期係與其他大額之放
      款之領取日同日，以謝仁之認知而言，當天為領取放款金額以供償還三信貸款
      ，因於貸款人頭達八人，所填具之取款條必有多張，且每人借款分擔額，又係
      被告所擬具，則其對於取款條上應填具多少金額，本無一定明確認知；況本件
      行庫放款後，曾經歷被告所稱製造「資金流程」，即先行部分自五信帳戶中領
      出存入被告之大亨公司帳戶中，再行部分領出與五信帳戶中之餘款一併領出以
      供清償三信舊貸，已據被告在刑案中供明，並有其所提出之大亨世家存褶影本
      一份附於刑案一審(一)卷一二八頁可按，足見當日五信帳戶領進領出，均僅被告
      一人知悉，其自何人戶頭領取何數額存款之細節當非自始聽命於被告之謝仁及
      其子女等八人所能知悉，則對該筆三百六十萬元小額提款，如何究責本不識字
      之謝仁必定知情，況該款其後又各自轉帳領出，究轉至何處被告亦未說明，是
      此部分事證亦難據以認定謝仁及其子女等八人知悉於五千萬元之外尚有超越金
      額貸出之情事。
  ５、被告又辯稱原告既自稱謝仁及其子女等八人於八十三年十二月間取回存摺及印
      鑑後即已知悉遭到被告冒貸並被提領一空之情事，何以未即採取法律行動，且
      於收受五信合作社聲請核發之支付命令，未予聲明異議致告確定，甚且於八十
      五年三月五日提供印鑑章與被告聯名向五信合作社陳情請求減免違約金等情事
      ，顯示雙方確有借款協議存在，而非原告所稱被告偽冒超額貸款云云。經查，
      上開貸款，因逾期未繳利息及清償，經五信合作社於八十五年及八十六年間，
      聲請法院發支付命令，及聲請強制執行，謝仁及其子女等八人均未聲明異議，
      固經刑案二審卷附台灣高雄地方法院八十五年度促字第二二二０、二二二一、
      二二二二、二二二三、二二二四、二二二五、二二二六、二二二七號等支付命
      令裁定影本，及函調八十六年度執字第一四二三、一四二九、一四三０、一四
      三三、一四三八號等民事執行卷核明（本院八十八年上訴字第一００八號卷）
      。惟據原告壬○○在刑案審理時指稱因被告丙○○表示他會處理，又因鄰居代
      收轉交時已逾期等情，參之被告在刑案亦供稱該貸款利息由其繳納，是原告壬
      ○○所稱自符常理，則謝仁及其子女等八人之未聲明異議，並不能據以認定渠
      等有同意被告超額貸款。再謝仁與被告之合建過程尚稱順利，致使謝仁及其子
      女等八人為起造人所分配之建物均順利獲得產權登記，對於被告自有相當程度
      之信任，以致於發生交由被告包辦貸款、設定抵押程序，足見謝仁及其子女等
      八人始終誤信被告之誠意，則事後因合作社追討債務而聽任被告意見，遂先行
      聯名陳情請求減免違約金亦屬人情之常，被告事後執此以為攻擊，殊非合理，
      自難以此為被告有經謝仁及其子女等八人同意而超額貸款之依據。
  ６、又就借款人蔡素蓉貸款部分，依附卷之蔡素蓉借款申請書、土地登記申請書、
      土地及建物抵押權設定契約書及擔保放款借據所載，蔡素蓉之連帶保證人為謝
      仁、壬○○及丙○○、謝仁及丙○○並兼擔保物提供人。據謝仁、壬○○在刑
      案偵查中指稱：伊亦不認識蔡素蓉，與之非親非故，不可能為其擔任連帶保證
      人等語。（偵查卷第二頁反面、第八六頁）。被告之超額貸款，並未經謝仁及
      其子女等八人之同意，而係以隱瞞方式辦理，已如上述，則蔡素蓉之抵押貸款
      部分，依常理，謝仁、謝舜仁自無同意擔任其連帶保證人及擔保物提供人之可
      能。被告將謝仁、謝舜仁擅自列為連帶保證人，使負連帶保證債務，自生損害
      於謝仁、謝舜仁甚明。
四、綜上所述，足證原告主張被告偽冒謝仁及其子女等八人之名義，超額貸得款項一
    億一千四百四十萬元，除其中五千萬元以轉帳方式清償在高市第三信用合作社之
    貸款外，其餘六千四百四十萬元均由被告所領用，被告顯然獲有利益，謝仁及其
    子女等八人因而受到財產權之損害，而被告之受有利益並無法律上原因，係屬不
    當得利等情為真實，從而，原告等為謝仁之繼承人，分別依民法第一百七十九條
    、第一百八十二條之規定及繼承之關係，請求被告返還所受利益六千四百四十萬
    元及自其受益時即本件貸款日之翌日即八十三年八月四日起，至清償日止附加法
    定利息返還原告等人，為有理由，應予准許。
五、兩造均陳明願以供擔保為條件，請准為假執行或免為假執行之宣告，經核並無不
    當，爰分別酌定相當擔保金額併宣告之。
六、本件事證已臻明確，兩造其餘攻擊防禦之方法，核與判決結果不生影響，不予一
    一論述，附此敘明，
七、據上論結：本件原告之訴為有理由，合依民事訴訟法第七十八條、第三百九十條
    第二項、第三百九十二條，判決如主文。
中　　　華　　　民　　　國　　九十三　　年　　　七　　　月　　十四　　　日
                                                民事第五庭
~B1審判長法官　蔡明宛
~B2法　　　官　黃科瑜
~B3法　　　官　林健彥
正本係照原本作成。
如對本判決上訴，須於判決送達後二十日內向本院提出上訴狀，其未表明上訴理由者
，應於上訴後二十日內向本院提出上訴理由書（均須按他造當事人之人數附繕本）。
上訴時應提出委任律師或具有律師資格之人之委任狀，並依附註條文規定辦理。
中　　　華　　　民　　　國　　九十三　　年　　　七　　　月　　十五　　　日
~B法院書記官　張明賢
附註：
民事訴訟法第四百六十六條之一：
對於第二審判決上訴，上訴人應委任律師為訴訟代理人，但上訴人或其法定代理人具
有律師資格者，不在此限。
上訴人之配偶、三親等內之血親、二親等內之姻親，或上訴人為法人、中央或地方機
關時，其所屬專任人員具有律師資格並經法院認為適當者，亦得為第三審訴訟代理人。
第一項但書及第二項情形，應於提起上訴或委任時釋明之。
